ACORDAO-COMPLETO-2534464

ACÓRDÃO 2651/2022 ATA 16/2022 - SEGUNDA CÂMARA

VISTOS, relatados e discutidos estes autos de tomada de contas especial em que se aprecia, nesta fase, recurso de reconsideração interposto Richardson Xavier Cunha e RN Construções e Serviços Ltda. contra o Acórdão 9207/2020-TCU-Segunda Câmara, de relatoria do Ministro Marcos Bemquerer Costa, por meio do qual este Tribunal, entre outras medidas, julgou irregulares as contas dos recorrentes, imputando-lhes débito e aplicando-lhes multa, 
ACORDAM os Ministros do Tribunal de Contas da União, reunidos em Sessão da 2ª Câmara, diante das razões expostas pelo Relator, com fundamento nos art. 33 da Lei 8.443/1992 c/c o art. 285 do RI/TCU, em: 
9.1. conhecer do recurso de reconsideração para, no mérito, negar-lhe provimento;
9.2. dar ciência desta deliberação aos recorrentes e demais interessados no processo, informando que o teor integral das peças que o integram poderá ser obtido no endereço eletrônico www.tcu.gov.br/acordaos.

Recurso de reconsideração interposto  por Richardson Xavier Cunha (peça 105) e RN Construções e Serviços Ltda. (peça 79) contra o Acórdão 9207/2020-TCU-2ª Câmara (peça 76), de relatoria do Ministro Marcos Bemquerer Costa.

Segunda Câmara

Prefeitura Municipal de Sítio Novo - RN.

3. Interessados/Responsáveis/Recorrentes:
3.1. Interessado: Fundação Nacional de Saúde (26.989.350/0001-16).
3.2. Responsáveis: R N Construções e Serviços Ltda - Me (07.555.440/0001-54); Richardson Xavier Cunha (XXX.498.064-XX); Wanira de Holanda Brasil (XXX.287.994-XX).
3.3. Recorrentes: R N Construções e Serviços Ltda - Me (07.555.440/0001-54); Richardson Xavier Cunha (XXX.498.064-XX).

13.1. Ministros presentes: Augusto Nardes (na Presidência), Aroldo Cedraz e Antonio Anastasia (Relator).
13.2. Ministro-Substituto convocado: André Luís de Carvalho.

ACORDAO-COMPLETO-2557222

Acórdão de Relação 7854/2022 - Segunda Câmara

Acórdão de Relação

ANTONIO ANASTASIA

Ministro-Substituto Marcos Bemquerer Costa.

Neste processo de tomada de consta especial, examina-se recurso de reconsideração interposto por Richardson Xavier Cunha (peça 105) e RN Construções e Serviços Ltda. (peça 79) contra o Acórdão 9207/2020-TCU-Segunda Câmara (peça 76) , de relatoria do Ministro Marcos Bemquerer Costa, por meio do qual este Tribunal, entre outras medidas, julgou irregulares as contas dos recorrentes, imputando-lhes débito e aplicando-lhes multa.
2. A instrução da Serur (peça 132) , a seguir transcrita, foi ratificada pelo dirigente da unidade (peça 133) e pelo Ministério Público (peça 134) 
"INTRODUÇÃO
1.	Cuidam os presentes autos de Recursos de Reconsideração interpostos por Richardson Xavier Cunha (peça 105) e RN Construções e Serviços Ltda. (peça 79) contra o Acórdão 9207/2020-TCU-Segunda Câmara (peça 76) , de relatoria do Ministro Marcos Bemquerer Costa, com o seguinte teor:
ACORDAM os Ministros do Tribunal de Contas da União, reunidos em sessão da 2ª Câmara, ante as razões expostas pelo Relator, em:
9.1. com fundamento nos arts. 1º, inciso I, 17 e 23, inciso I, da Lei 8.443/1992, julgar regulares as contas da Sra. Wanira de Holanda Brasil, dando-se quitação plena à responsável;
9.2. com fulcro nos arts. 1º, inciso I, 16, inciso III, alínea c, 19, caput, e 23, inciso III, da Lei 8.443/1992, julgar irregulares as contas do Sr. Richardson Xavier Cunha e da empresa RN Construções e Serviços Ltda., e condená-los, solidariamente, ao pagamento da quantia de R$ 200.309,68 (duzentos mil, trezentos e nove reais, e sessenta e oito centavos) , atualizada monetariamente e acrescida dos juros de mora, calculados a partir de 20/03/2013 até a data da efetiva quitação, fixando-lhes o prazo de 15 (quinze) dias, a contar do recebimento das respectivas notificações, para que comprovem, perante o Tribunal (art. 214, inciso III, alínea a, do Regimento Interno/TCU) , o recolhimento da dívida a favor da Fundação Nacional de Saúde, nos termos da legislação em vigor;
9.3. aplicar, individualmente, ao Sr. Richardson Xavier Cunha e à empresa RN Construções e Serviços Ltda. a multa prevista no art. 57 da Lei 8.443/1992, no valor de R$ 30.000,00 (trinta mil reais) , fixando-lhes o prazo de 15 (quinze) dias, a contar das notificações, para que comprovem, perante o Tribunal (art. 214, inciso III, alínea a, do Regimento Interno/TCU) , o recolhimento da dívida aos cofres do Tesouro Nacional, atualizada monetariamente desde a data deste Acórdão até a do efetivo recolhimento, se for paga após o vencimento, na forma da legislação em vigor;
9.4. autorizar, caso requerido, nos termos do art. 26 da Lei 8.443/1992, o parcelamento das dívidas em até 36 (trinta e seis) parcelas mensais e sucessivas, sobre as quais incidirão os correspondentes acréscimos legais (débito: atualização monetária e juros de mora; multa: atualização monetária) , esclarecendo aos responsáveis que a falta de pagamento de qualquer parcela importará no vencimento antecipado do saldo devedor (art. 217, § 2º, inciso II, do RI/TCU) , sem prejuízo das demais medidas legais;
9.5. autorizar, desde logo, a cobrança judicial das dívidas a que se refere este Acórdão, caso não atendidas as notificações, com base no art. 28, inciso II, da Lei 8.443/1992;
9.6. remeter cópia deste Acórdão à Procuradoria da República no Estado do Rio Grande do Norte, com fundamento no art. 16, § 3º, da Lei 8.443/1992.
HISTÓRICO
2.	Originalmente, estes autos tratavam de tomada de contas especial instaurada pela Fundação Nacional de Saúde - Funasa, em face da Sra. Wanira de Holanda Brasil e do Sr. Richardson Xavier Cunha, ex-Prefeitos, respectivamente nos períodos de 2005-2012 e 2013-2016, e da empresa RN Construções e Serviços Ltda., em razão da não aprovação da prestação de contas dos recursos recebidos por meio do Termo de Compromisso 298/2011 (peça 1, p. 21-24) , firmado, no âmbito do Programa de Aceleração de Crescimento - PAC, entre a mencionada Fundação e o município de Sítio Novo - RN, para execução de sistema de esgotamento sanitário, com vigência de 21/12/2011 a 21/12/2013.
3.	O valor total inicialmente ajustado era de R$ 1.178.505,66, sendo transferido à municipalidade o valor de R$ 824.953,96 (oitocentos e vinte e quatro mil, novecentos e cinquenta e três reais, noventa e seis centavos) - peça 1, p. 25.
4.	Nos termos do Acórdão 9207/2020-TCU-Segunda Câmara (peça 76) , foram acolhidas as alegações de defesa de Wanira de Holanda Brasil, ex-Prefeita, motivo por que suas contas foram julgadas regulares, dando-se-lhe quitação plena. Entretanto, esse mesmo decisum rejeitou as alegações de defesa de Richardson Xavier Cunha e RN Construções e Serviços Ltda., julgou suas contas irregulares, condenou-os solidariamente ao débito original de R$ 200.309,68 (duzentos mil, trezentos e nove reais, sessenta e oito centavos) e aplicou-lhes multa individual de R$ 30.000,00 (trinta mil reais) .
5.	Nos termos do Voto (peça 77) condutor do Acórdão atacado (peça 76) , o débito apurado assim está sintetizado (peça 77, p. 3) :
26. A Funasa, nos termos do Parecer 88/2019/DIESP-RN/SUEST-RN [peça 67], constatou a execução física de 53% do objeto pactuado, correspondente a R$ 624.644,28. Assim, do total do débito pelo qual os responsáveis foram citados, isto é, de R$ 824.953,96 deve-se deduzir a importância de R$ 624.644,28, relativa à parte efetivamente construída com os recursos públicos do Termo de Compromisso 298/2011, restando débito de R$ 200.309,68, em vez de R$ 205.868,97 calculados pela unidade técnica, situação fática que aproveita ao Sr. Richardson Xavier Cunha, revel, e à empresa RN Construções e Serviços Ltda.
27. Apesar de o Laudo de Vistoria de Obra apresentado pela empresa RN Construções e Serviços Ltda. indicar a realização física de 100% do sistema de esgotamento sanitário, tal documento não invalida a medição realizada pela Funasa, que apontou 53% de obra concluída. Não se verifica situação que desabone a credibilidade da constatação física feita pela Funasa. A aludida Fundação apurou in loco as medições da obra e as confrontou com a documentação do ajuste, sendo possível estabelecer o nexo de causalidade somente entre os 53% da parte executada da obra e os recursos do Termo de Compromisso 298/2011.
28. Ademais, verifica-se que a empresa RN Construções e Serviços Ltda. retomou a execução da obra, conforme informou em 13/01/2017, quando a vigência do Termo de Compromisso 298/2011, ao qual estava vinculado o contrato de empreitada que firmara com o Município de Sítio Novo, já havia se expirado em 21/12/2013. Tal situação impossibilita a formação do nexo de causalidade entre o restante dos recursos do ajuste e a alegada realização de parte final da obra.
29. No caso concreto, não se pode perder de vista que a gestão das 2ª e 3ª parcelas do Termo de Compromisso em análise se deu durante a gestão do Sr. Richardson Xavier Cunha, sendo ele responsabilizado pelo débito solidariamente com a empresa construtora. Ademais, é bom lembrar que constitui ônus do gestor a comprovação da boa e regular aplicação dos recursos federais que lhe foi confiado, por força das disposições dos arts. 70, parágrafo único, da Constituição Federal, 93 do Decreto-lei 200/1967 e 66 do Decreto 93.872/1986.
30. O ex-Prefeito, Sr. Richardson Xavier Cunha, era responsável pela correta destinação dos recursos da 2ª e 3ª parcelas do ajuste e, como apurado pela entidade concedente, falhou nessa função, haja vista que parte dos recursos não foi empregada na execução do objeto.
5.	A empresa RN Construções e Serviços Ltda. e o Sr. Richardson Xavier Cunha foram notificados do Acórdão 9207/2020-TCU-Segunda Câmara (peça 76) por meio das peças 87 e 97, 88 e 101, respectivamente.
6.	Irresignados com o decisum proferido pelo Tribunal, RN Construções e Serviços Ltda. e Richardson Xavier Cunha interpuseram Recursos de Reconsideração, com o objetivo de que suas contas sejam julgadas regulares (peças 79, 105) , que passa a ser analisado nos aspectos de admissibilidade e de mérito.
ADMISSIBILIDADE
7.	Reitera-se o conhecimento dos Recursos de Reconsideração interpostos por RN Construções e Serviços Ltda. e Richardson Xavier Cunha (peças 79, 105) , nos termos dos despachos do Relator constantes das peças 89 e 114, que concluíram pelo conhecimento dos recursos, suspendendo-se os efeitos dos itens 9.2, 9.3, 9.5 do Acórdão 9207/2020-TCU-Segunda Câmara (peça 76) , uma vez preenchidos os requisitos processuais aplicáveis à espécie.
MÉRITO
8. Delimitação
8.1.	Constitui objeto do presente recurso verificar:
	a) se a não conclusão da obra se deu por culpa exclusiva da administração pública;
	b) se a falha processual em razão da não participação da empresa nas inspeções realizadas;
	c)  se há divergências nas planilhas de cálculos do débito da Funasa;
	d) se houve inobservância da Funasa em relação a alteração no local das obras;
	e) se a culpabilidade foi adequadamente sopesada de acordo com a LINDB;
	f) se o julgamento atendeu o princípio da verdade material;
	g) se está comprovada a ausência de irregularidades e de prejuízo ao erário; e
	h) em análise de ofício, se ocorreu a prescrição.
RN Construções e Serviços Ltda.
9.	Depois de mencionar breve relato dos fatos, cabimento, legitimidade e tempestividade do recurso, a recorrente adentra os fundamentos recursais sob o título "das razões fáticas e jurídicas", que passam a ser analisadas.
10.	Não conclusão das obras por culpa exclusiva da Administração Pública.
10.1.	A recorrente argumentou que não concluiu o contrato celebrado com o município de Sítio Novo - RN, por exclusiva culpa da Municipalidade, uma vez que o então prefeito, Sr. "Richardson perdeu o prazo para prorrogar o convênio e não prosseguiu com a assinatura do termo para finalizar a obra, ficando assim prejudicado o convênio".
10.2.	Mesmo diante das dificuldades do município, a empresa prosseguiu com a obra, com o objetivo de "sanar os apontamentos realizados na primeira inspeção da FUNASA, dando funcionalidade integral a mesma".
10.3.	A petição recursal (peça 79) também contempla algumas fotografias com o intuito de registrar o adimplemento por parte da recorrente, que também serão analisadas em conjunto em confronto com os demais documentos constantes dos autos.
Análise
10.4.	Constam dos autos os ofícios nos 005/24.5.2017 e 007/28.6.2017 (peça 4) , em que a empresa RN Construções e Serviços Ltda. menciona a comprovação parcial por parte da Funasa de ampliação do sistema de esgotamento sanitário do município de Sítio Novo - RN com recursos do Termo de Compromisso 298/2011 e a retomada dos serviços objeto deste Termo.
10.5.	A Funasa realizou diversas visitas técnicas para verificar a correta aplicação dos recursos em análise. A primeira consta do relatório emitido em 11/3/2013 (peça 1, p. 31-40) , em que foi atestada a execução de 40% do objeto, com a menção de que ainda estava sendo executado. Novo parecer técnico relativo à prestação de contas final (130/2015) foi emitido em 24/11/2015, que, em síntese, atesta a execução de 41,28% de obra física, além de consignar que a obra executada do esgotamento sanitário pretendido pelo Termo de Compromisso não contempla etapa útil.
10.6.	Entretanto, nos termos do parecer nº 88/2019-Diesp-RN/SUEST-RN da Funasa, de 22/05/2019, juntado aos autos em 20/02/2020 (peça 67) , foi atestada parcialmente a funcionalidade do sistema de esgotamento sanitário da Municipalidade, cujo cerne assim consta de sua conclusão:
Considerando a execução das lagoas de maturação previstas no Termo de Compromisso n° 0298/2011, possibilitando que o sistema de tratamento foi executado, permitindo o adequado tratamento, promovendo a saúde pública por meio da coleta e tratamento adequado dos esgotos domésticos gerados, ou seja, o presente Termo de Compromisso possui etapa útil, com percentual de execução física correspondente a um percentual executado de 53,00% de obra física, segundo foi identificado em visita técnica realizada e em análise documental, tendo o sistema de esgotamento sanitário executado encontrando-se em operação. (Grifos constantes do original.) 
10.7.	Ainda que fosse considerada a execução "funcional" da obra objeto do Termo de Compromisso exame, conforme mencionado pela recorrente, deve-se consignar que as fotografias encaminhadas pela recorrente em sua petição recursal datam de 23/9/2020 (data da assinatura do recurso) , quando a vigência do multicitado ajuste se estendeu até 21/12/2013.
10.8. Além disso, os pronunciamentos emitidos pela Funasa, por meio de seus pareceres técnicos, possuem presunção, iuris tantum, de legalidade, motivo por que, enquanto não forem desconstituídos pela própria Funasa ou por meio dos remédios processuais adequados por parte da recorrente, possuem também o atributo da imperatividade, e os argumentos apresentados pela recorrente até agora não são aptos para desconstituí-los.
10.9.	O argumento da recorrente de que prosseguiu com a obra com o objetivo de sanar as irregularidades verificadas pela Funasa também não a socorre.
10.10.	Ainda que em data posterior pudesse ser atestada a execução de determinado objeto realizado com recursos públicos federais, é imprescindível para o reconhecimento de sua regular aplicação o nexo de causalidade entre receitas e despesas. Mesmo que tenha sido verificado, o que não é o caso, adimplemento integral de determinado objeto em data posterior, se não houver correlação entre receitas e despesas, não há falar em aprovação da competente prestação de contas.
10.11.	Eventuais ocorrências na municipalidade não afastam a obrigação de a empresa contratada executar e entregar os serviços contratados, pois o que foi ajustado deve ser entregue nos termos do contrato celebrado entre o município de Sítio Novo - RN e a recorrente.
11.	Não participação da empresa nas inspeções.
11.1	A empresa recorrente mencionou que buscou informações junto à Funasa com o objetivo de participar das inspeções. Tal solicitação decorreria, segundo a recorrente, da "complexidade de se localizar cada serviço ali executado, tendo em vista que de 2013 para cá a região sofreu inúmeras mudanças, inclusive de povoamento, em que pese que algumas caixas de pv são de difícil constatação, sem que a empresa não tivesse presente para identificar".
Análise
11.2.	A competência fiscalizadora da Funasa prescinde da participação de qualquer empresa contratada para execução de objeto cujos recursos tenham origem em acordos firmados por essa entidade.
11.3.	Além disso, a natureza jurídica do recurso impõe que a parte interessada colacione argumentos e provas que amparem suas razões recursais e o respectivo pedido. Ainda que se pudesse admitir, somente para argumentar, a mencionada complexidade da localização dos serviços executados, compete à recorrente trazer aos autos as informações de localização e de quantitativo que fundamentem a comprovação da regular aplicação dos valores envolvidos, no exercício do contraditório e da ampla defesa que lhe fora facultado tanto em sede de citação, quanto no âmbito do recurso em análise.
12.	Divergências nas planilhas de cálculos do débito da Funasa.
12.1.	A empresa recorrente menciona divergências "exorbitantes" nas planilhas apresentadas em razão das visitas técnicas realizadas pela Funasa, "onde esta informou que só existia apenas 53% da obra concluída."
12.2.	Também mencionou a recorrente que a Funasa adotou como critério para estabelecer o dano o valor de R$ 1.178,505,66, quando o real valor do contrato seria de R$ 1.161.199,06.
Análise
12.3	O eminente causídico parece desconhecer o estabelecimento da relação processual no âmbito do Tribunal de Contas da União. O trabalho realizado pela Funasa é sério, competente e consiste na fiscalização de primeira ordem dos recursos por ela transferidos, ou seja, compete à concedente a primeira análise da regular aplicação dos recursos em comento, sem prejuízo do estabelecimento da relação processual no TCU. Além disso, o recorrente deve ater-se aos valores e fundamentos fático-jurídicos objeto da citação realizada pelo TCU.
12.4.	O Tribunal de Contas da União encontra-se jungido aos valores e fatos discriminados no Ofício de citação da empresa RN Construções e Serviços Ltda. (peça 10) . O valor impugnado no presente processo de tomada de contas especial atualizado monetariamente até 14/8/2017 era de R$ 1.142.838,05.
12.5.	Além disso, nos termos do Voto condutor do Acórdão atacado, foi reconhecida a execução parcial do objeto do multicitado Termo de Compromisso, motivo por que o valor da condenação em débito solidário de Richardson Xavier Cunha e RN Construções e Serviços Ltda. foi de R$ 200.309,68 (duzentos mil, trezentos e nove reais, sessenta e oito centavos) , a ser atualizado monetariamente e acrescido dos juros de mora, calculados a partir de 20/03/2013 até a data da efetiva quitação. Esse valor corresponde ao reconhecimento da execução física de 53% do objeto pactuado, ou seja, o débito refere-se à inexecução parcial de 47%.
12.6.	Não é demais relembrar que a condenação em débito de responsáveis pela gestão de recursos públicos federais está limitada aos valores transferidos pelos órgãos e entidades federais concedentes.
13.	Inobservância pela Funasa de a rede coletora haver passado por outros locais.
13.1.	Alega a empresa recorrente que a rede coletora passou por "outros locais conforme foi apresentado na planta (anexo físico ao evento 68 apresentado pela recorrente) , de localização do projeto executado, junto ao parecer particular, devido ao terreno ser muito rochoso, o projeto básico sofreu mudanças, que na época foi cientificado e acatado pela engenharia da prefeitura de sitio novo".
Análise
13.2.	O móvel da condenação em débito e da apenação da ora recorrente consiste na inexecução parcial do objeto ajustado por meio do Termo de Compromisso em análise.
13.3.	Remanesce não comprovada a execução da parte impugnada por esta Corte de Contas.
14.	Culpabilidade à luz do art. 28 da LINDB.
14.1.	A empresa recorrente avoca o disposto no art. 28 da LINDB, a fim de "atribuir à culpabilidade a noção de exigibilidade e de inexigibilidade de conduta diversa". Também consigna que a inexistência de dolo ou erro grosseiro implica que "a responsabilidade do agente público restará afastada no âmbito do emancipado Direito Administrativo sancionador, ao passo que o ressarcimento ao erário estará sujeito à demonstração do dano, do nexo causal e da conduta do agente consubstanciada na culpabilidade em sentido amplo, tomando como parâmetro o proceder de um gestor público que atua com o zelo, a competência e a responsabilidade exigidos pelo cidadão".
Análise
14.2.	O art. 28 do Decreto-Lei 4.857/1942 (Lei de Introdução às Normas do Direito Brasileiro - LINDB) assim está descrito: "O agente público responderá pessoalmente por suas decisões ou opiniões técnicas em caso de dolo ou erro grosseiro".
14.3.	O Tribunal de Contas da União possui normas processuais próprias que norteiam sua atuação constitucional. Eventual norma estranha às normas procedimentais adotadas pelo TCU devem ser adotadas tão-somente de forma subsidiária.
14.4.	Para emergir a responsabilidade de pessoas sujeitas à tutela jurisdicional do TCU, devem ser verificados três pressupostos basilares: fato, dano e nexo de causalidade. Além disso, todos aqueles que participarem da cadeia causal dos danos causados aos cofres públicos sob a competência fiscalizadora do TCU respondem na medida das respectivas participações.
14.5.	Nesse sentido, todo aquele que receber recurso cuja prestação de contas for impugnada deve responder pelo dano causado aos cofres públicos, sem prejuízo de eventual aplicação de multa.
14.6.	A aplicação do dispositivo mencionado pela recorrente deve ser mitigada nos processos sob a responsabilidade desta Corte de Contas. Ademais, a responsabilidade da pessoa sujeita à fiscalização pelo Tribunal de Contas da União prescinde do elemento subjetivo de dolo ou erro grosseiro, bastando que haja os três pressupostos de responsabilização anteriormente mencionados para emergir a responsabilidade de reparar o dano causado.
14.7.	Não é demais recordar que o regime jurídico-administrativo possui como princípio basilar a indisponibilidade pela Administração do interesse público, motivo por que não há falar na necessidade de dolo ou erro grosseiro para que a pessoa que tenha participado da cadeia causal do dano causado ao erário repare os prejuízos apurados, pois basta a existência de culpa, em qualquer de suas espécies, para que haja obrigação de ressarcimento dos valores impugnados por este Tribunal.
14.8.	O acolhimento do argumento da necessidade de comprovação de dolo ou erro grosseiro para reparação do dano causado atenta contra um dos pilares do regime jurídico-administrativo (indisponibilidade pela Administração do interesse público) não possui amparo nos precedentes deste Tribunal de Contas, motivo por que não deve ser acolhido.
15.	Verdade material
15.1.	A recorrente traz doutrina de vários autores acerca do princípio da verdade material, de aplicação no âmbito da Administração Pública, a fim de que os órgãos administrativos, no exercício de suas atribuições, estendam suas atividades investigatórias, com o objetivo de alcançar a verdade dos fatos.
Análise
15.2.	De fato, o princípio da verdade material possui grande aplicação no âmbito do Direito Administrativo. Contudo, esse argumento não socorre a recorrente, de acordo com que se segue.
15.3.	 O contencioso administrativo, no qual se insere o exercício do controle de atribuição do Tribunal de Contas da União, deve buscar a verdade dos fatos, em atendimento ao princípio da verdade material, quando e nas hipóteses julgadas pertinentes por este Tribunal, sem prejuízo de objetivo buscado pelos responsáveis perante o TCU.
15.4.	Os documentos constantes dos autos prescindem de outros atos necessários ao julgamento das contas em análise ou do presente Recurso de Reconsideração. No exercício do contraditório e da ampla defesa, a recorrente deve valer-se de todas as provas admitidas no Direito para afastar sua obrigação de reparar os prejuízos apurados.
15.5.	O exercício dessa garantia fundamental protegida pelo ordenamento constitucional restou observado no momento do aperfeiçoamento da relação processual (citação válida) , bem como pela possibilidade jurídica de interposição do recurso em análise, cuja decisão deve estar assentada em motivação devidamente fundamentada, como ocorre na análise de todos os argumentos apresentados pela recorrente.
RICHARDSON XAVIER CUNHA
16.	Depois de formular breves considerações acerca da natureza do recurso de reconsideração, de sua tempestividade e de breve introdução, o Sr. Richardson Xavier Cunha adentra suas razões recursais, que passam a ser analisadas quanto ao mérito.
17.	Da ausência de irregularidades e prejuízo ao erário
17.1.	O recorrente informa que, quando assumiu a municipalidade como prefeito, foi responsável apenas pela aplicação de R$ 353.551,00. Segundo o recorrente, esse valor foi devidamente aplicado na obra objeto o multicitado Termo de Compromisso.
17.2.	Argumenta que a "obra atingiu sua finalidade e está em pleno funcionamento".
17.3.	Entende o recorrente que não se aplica a responsabilidade objetiva em razão do cargo ou função desempenhada. Ademais, menciona que eventual responsabilidade deve decorrer de malversação da coisa pública em razão de ato doloso e que entende não haver qualquer ato de má-fé ou ilícito do recorrente. Nesse mesmo sentido, menciona que "o ato, para ser ímprobo, exige a demonstração do dolo de fraudar e o efetivo dano ao erário e no presente caso, mesmo que verificados erros formais, que não são de responsabilidade dos Apelantes, jamais poder-se-á levantar que houve dano ao erário (...) ".
17.4.	Acerca da necessidade de dolo ou erro grosseiro para que seja responsabilizado o gestor da coisa pública, menciona o art. 28 da LINDB. Também argumenta sobre o princípio da verdade material que deve ser buscado pelo TCU para deslinde dos processos sob sua responsabilidade, com menção a doutrina sobre o assunto.
Análise
17.5.	Acerca da responsabilidade do recorrente, deve ser repisado excerto do relatório adotado pelo Relator a quo, nos seguintes termos (peça 78, p. 8) :
46. O Sr. Richardson Xavier Cunha tomou posse em 1º/01/2013 e, um mês antes, as obras se encontravam com 40% de execução, com falhas sanáveis, e principalmente, com as lagoas de maturação passíveis de conclusão. Para avançar significativamente com a obra, o Sr. Richardson Xavier Cunha teve tempo (pois o termo de compromisso só se encerrou em 21/12/2013) e recursos, pois a Funasa transferiu mais R$ 353.551,00 em 20/3/2013. No entanto, isso não foi providenciado, o que resultou no não atingimento dos objetivos do convênio. Está, portanto, caracterizada a responsabilidade do Sr. Richardson Xavier Cunha, com o débito pelo valor total, sintetizado no quadro constante no item 23 e aqui reproduzido:
	Data
	Valor (R$) 

	29/12/2011
	471.402,26

	20/3/2013
	353.551,00

	14/5/2013
	0,70

17.6.	A responsabilidade do Sr. Richardson Xavier Cunha resta demonstrada na medida em que, quando assumiu a Municipalidade, havia parte da obra já executada e ainda recebeu recursos para concluí-la, porém restou demonstrada a inexecução parcial pelo valor apurado. O reconhecimento da execução parcial atende ao argumento da funcionalidade do objeto realizado, mas não em sua plenitude como tentou induzir o recorrente.
17.7.	A responsabilização, com raras exceções, será sempre subjetiva, em que são analisados os fatos, o dano e o nexo de causalidade entre o fato e o dano. Não há falar, no caso concreto, em responsabilidade objetiva. Ademais, todas as circunstâncias fático-jurídicas imputadas ao recorrente, que ensejaram sua condenação em débito e apenação, não foram afastadas por meio de sua petição recursal.
17.8.	A mesma análise dos argumentos apresentados pela empresa RN Construções e serviços Ltda. no que tange à aplicação do art. 28 da LINDB aplica-se ao argumento de semelhante teor formulado pelo Sr. Richardson Xavier Cunha, cujo deslinde é no sentido de não o socorrer, tampouco alterar o mérito do Acordão atacado.
18. Da prescrição
18.1.	O prazo final para prestação de contas do Termo de Compromisso em análise era até 19/2/2014 (peça 2, p. 35) , motivo por que o termo a quo para contagem da prescrição deve ser considerado na data de 20/2/2014.
18.2.	Nos termos do despacho constante da peça 6, em 14/8/2017, foi determinada a citação dos recorrentes (peça 10) . Verifica-se, portanto, que houve a interrupção da prescrição decenal nessa data, para fins do decidido no Acórdão 1441/2016-TCU-Plenário. Já as efetivas citações dos recorrentes ocorreram em 29/8/2017 (peça 16) e 1/9/2017 (peça 18) , interrompendo-se o prazo prescricional quinquenal nas referidas datas, se aplicado o disposto na Lei 9.873/1999.
18.3.	Considerando que o julgamento das contas se deu em 1/9/2020, mesmo sem considerar outras hipóteses de interrupção previstas na Lei 9.873/1999, verifica-se que, seja em razão do prazo prescricional previsto na Lei 9.873/1989, seja em razão do entendimento consubstanciado no Acórdão 1441/2016-TCU-Plenário, não restou configurada a prescrição da pretensão punitiva ou da ação de ressarcimento pelos danos causados aos cofres públicos.
CONCLUSÃO
19.	Ante o exposto, conclui-se que os argumentos apresentados por Richardson Xavier Cunha e RN Construções e Serviços Ltda. não afastam as irregularidades que lhes são imputadas, qual seja a não adequada comprovação da execução total da obra. Verificou-se, também, que tanto o débito quanto a multa não estão prescritos, sob os dois sistemas jurídicos considerados.
19.1.	Dessa forma, deve-se negar provimento aos recursos de reconsideração interpostos, mantendo-se inalterados os termos do Acórdão 9207/2020-TCU-Segunda Câmara.
PROPOSTA DE ENCAMINHAMENTO
20.	Ante o exposto, submetem-se os autos à consideração superior, propondo-se com fundamento nos arts. 32, I, e 33 da Lei 8.443/1992:
a) conhecer dos recursos interpostos por Richardson Xavier Cunha e RN Construções e Serviços Ltda. para, no mérito, negar-lhes provimento;
b)  deferir o pedido de sustentação oral, nos termos do art. 168 do RI/TCU, devendo a parte ser notificada, por meio de seu advogado, nos moldes previstos no art. 3º da Portaria TCU 239/2000 c/c art. 141, § 4º, do RITCU;
c) comunicar aos recorrentes e ao Procurador-Chefe da Procuradoria da República no Rio Grande do Norte a deliberação que vier a ser proferida por esta Corte, acompanhada do relatório e voto que a subsidiarem."
	3. É o Relatório.

Sebastiao Lopes Galvão Neto (15934/OAB-RN), representando Richardson Xavier Cunha; Sebastiao Lopes Galvão Neto (15934/OAB-RN) e Carlos Alberto de Oliveira Junior (9088/OAB-RN), representando R N Construções e Serviços Ltda - Me.

Subprocurador-Geral Lucas Rocha Furtado.

RECURSO DE RECONSIDERAÇÃO. TOMADA DE CONTAS ESPECIAL. FUNDO NACIONAL DE SAÚDE. CITAÇÃO. CONTAS IRREGULARES. DÉBITO. MULTA. RECURSO DE RECONSIDERAÇÃO. CONHECIMENTO. ARGUMENTOS INCAPAZES DE ALTERAR O ACÓRDÃO. NÃO OCORRÊNCIA DE PRESCRIÇÃO DA PRETENSÃO PUNITIVA SEGUNDO O CRITÉRIO ADOTADO POR MEIO DO ACÓRDÃO 1.441/2016- TCU-PLENÁRIO. RESSALVA DO ENTENDIMENTO PESSOAL DO RELATOR. NEGATIVA DE PROVIMENTO. COMUNICAÇÕES.

TOMADA DE CONTAS ESPECIAL (TCE)

Secretaria de Recursos (Serur); Secretaria de Controle Externo de Tomada de Contas Especial (SecexTCE).

Neste processo de tomada de consta especial, examina-se recursos interpostos por Richardson Xavier Cunha (peça 105) e RN Construções e Serviços Ltda. (peça 79) contra o Acórdão 9207/2020-TCU-Segunda Câmara (peça 76) , de relatoria do Ministro Marcos Bemquerer Costa, por meio do qual este Tribunal, entre outras medidas, julgou irregulares as contas dos recorrentes, imputando-lhes débito e aplicando-lhes multa.
2. Este processo cuida de tomada de contas especial, instaurada pela Fundação Nacional de Saúde (FUNASA) em razão da não aprovação da prestação de contas dos recursos recebidos por meio do Termo de Compromisso 298/2011 (peça 1, p. 21- 24) , firmado, no âmbito do Programa de Aceleração de Crescimento - PAC, entre a mencionada Fundação e o município de Sítio Novo - RN, para execução de sistema de esgotamento sanitário, com vigência de 21/12/2011 a 21/12/2013.
3. Com a anuência do Ministério Público, a Serur propõe negar provimento ao recurso.
4. Acerca da admissibilidade, ratifico as decisões monocráticas do antigo relator, Ministro Raimundo Carreiro (peças 89 e 114) , no sentido de conhecer dos recursos, porquanto cumpridos os requisitos previstos na legislação.
5. A RN Construções e Serviços Ltda. alega, em síntese, que :i) a obra não foi concluída por culpa exclusiva da Municipalidade, em virtude de o prefeito ter perdido o prazo para prorrogar o convênio;  ii) a empresa não participou da inspeções realizadas pela FUNASA, prejudicando, assim, a fiscalização, tendo em vista a dificuldade de se localizar o serviço executado; iii) há divergências nas planilhas de cálculo de débitos feitas pela FUNASA; iv)  A FUNASA não observou que a rede coletora passou por outros locais, em virtude de mudanças no projeto básico; v) o julgamento do TCU precisa considerar o art. 28 da LINDB; e vi) afirma que os órgãos administrativos devem se basear no princípio da verdade material (peça 79) .
6. O recorrente Richardson Xavier Cunha alega que o convênio em tela não está eivado de irregularidades tendo em vista que a obra atingiu sua finalidade e está em pleno funcionamento. Além disso, tal qual a empresa RN Construções e Serviços Ltda., traz aos autos os conceitos previstos no art. 28 da LINDB e da verdade material. 
7. Acolho a proposta da Serur e adiciono a análise das alegações recursais aos fundamentos que brevemente passo a apresentar.
8. A empresa RN Construções e Serviços LTDA alegou que a FUNASA calculou o percentual de 53% de execução física tomando como base o valor total do convênio, ou seja, R$ 1.178.505,66, e que deveria ter considerado o valor do contrato firmado entre o Município de Sítio Novo/RN com a empresa no valor de R$ 1.161.199,06 (peça 79) .
9. Dada a ausência de maiores esclarecimentos, no parecer da unidade técnica, sobre o cálculo realizado pela FUNASA para apurar o débito, trago algumas considerações.
10. A FUNASA considerou que houve a execução física de 53% do montante de R$ 1.178.505,66, conforme valor especificado no Termo de Compromisso nº TC/PAC 0298/2011. Nesse sentido, concluiu-se que R$ 624.644,28 equivale a execução física de 53% (peça 67) . Entretanto, como foi transferido apenas parte deste valor, no total de R$ 824.953,96, deduziu-se desse valor a quantia corresponde à execução física e apurou-se o débito no valor original de R$ 200.309,68.  
11.  De fato a FUNASA considerou o valor executado conforme o previso no convênio, ou seja, no total de R$ 1.178.505,66. Ressalto, entretanto, que se os cálculos tivessem sido realizados considerando os valores previstos no contrato, como aduz a defesa da RN Construções, a execução financeira teria sido ainda menor e o débito aumentaria em   R$ 9.066,62, considerando que do valor total repassado (R$ 824.953,96) teria que ser deduzido o valor executado (R$ 615577,66) , conforme tabela abaixo. 
 
	Discriminação 
	% físico executado
	Valor previsto no Contrato conf. Alegação de defesa da NL Construções 
	Execução financeira conforme o valor estabelecido no contrato 

	diversos 
	51,8
	95295,78
	49363,21

	rede coletora
	50,5
	335591,2
	169473,55

	ramal condominial 
	62,62
	359554,46
	225153,00

	ligação convencional 
	0
	67975,88
	0

	interligação do ramal 
	15,46
	83527,06
	12913,28

	lagoas de estabilização 
	72,37
	219254,68
	158674,61

			1161199,06
	615577,66

12. Entretanto, tendo em vista o princípio da non reformatio in pejus, não caberá aumentar o valor do débito, tomando como base os cálculos acima.
13. Quanto às menções trazidas pelos recorrentes relativamente ao conceito de culpabilidade à luz do art. 28 da LINDB, acrescento, à análise realizada pela Serur, que mesmo depois da publicação da Lei 13.655/2018, que alterou a LINDB, basta que seja configurado a culpa do responsável para ser determinado o ressarcimento ao erário. Nesse sentido, destaco o enunciado transcrito a seguir:
"O dever de indenizar os prejuízos ao erário permanece sujeito à comprovação de dolo ou culpa, sem qualquer gradação, como é de praxe no âmbito da responsabilidade aquiliana, inclusive para fins do direito de regresso (art. 37, § 6º, da Constituição Federal) . As alterações promovidas no Decreto-lei 4.657/1942 (Lei de Introdução às Normas do Direito Brasileiro - Lindb) pela Lei 13.655/2018, em especial a inclusão do art. 28, ou mesmo a regulamentação trazida pelo Decreto 9.830/2019, não provocaram modificação nos requisitos necessários para a responsabilidade financeira por débito." Publicado no Boletim de Jurisprudência 320/2020, a partir do Acórdão 7982/2020-TCU-Primeira Câmara  (Recurso de Reconsideração, Relator Ministro Benjamin Zymler) e no Boletim de Boletim de Jurisprudência 351/2021, partir do Acórdão 351/2021-TCU-Segunda Câmara (Recurso de Reconsideração, Relator Ministro Augusto Nardes) .
14. A prescrição não foi alegada pelos recorrentes, mas foi examinada pela Serur. Tenho as seguintes considerações a fazer sobre esse tema.
15. No tocante à prescrição da pretensão punitiva, este Tribunal continua aplicando o entendimento fixado no Acórdão 1441/2016-TCU-Plenário, redator Ministro Walton Alencar Rodrigues, no sentido de que se subordina ao prazo geral de prescrição indicado no art. 205 do Código Civil, a contar da data do fato, com uma única causa interruptiva, que é a citação ou audiência.
16. Quanto à prescrição da pretensão ressarcitória, esta Corte de Contas continua aplicando o entendimento fixado no Acórdão 2709/2008-TCU-Plenário, da relatoria do Ministro Benjamin Zymler, que se alinhou ao entendimento em vigor no Supremo Tribunal Federal (STF) naquela época, fixado no julgamento do Mandado de Segurança 26.210, da relatoria do Ministro Ricardo Lewandowski, julgado em 04.09.2008, no sentido de que a pretensão de ressarcimento ao erário era imprescritível.
17. Contudo, nenhum dos dois entendimentos é aplicado pelo STF.
18. A partir do julgamento do Mandado de Segurança 32.201, relator Ministro Roberto Barroso, em 21/3/2017, o STF passou a aplicar as regras da Lei 9.873/1999 como parâmetro para reger a prescrição da pretensão punitiva no âmbito desta Corte de Contas, cujo prazo é de 5 anos, a contar da data do fato.
19. Mais recentemente, em julgamento concluído em 11/11/2021, o STF apreciou a ADI 5509, relator Ministro Edson Fachin, na qual, sintetizou, nos termos do voto do relator, "a orientação aplicável para a fixação e a contagem dos prazos prescricionais das ações de competência do Tribunal de Contas". 
20. Assim, em resumo, o STF, com fundamento na aplicação combinada da Lei 9.873/1999 com a Lei 8.443/1992 (Lei Orgânica do TCU) e com o entendimento adotado pela Suprema Corte no Recurso Extraordinário 636.553, fixou o prazo de prescrição relativo aos processos dos Tribunais de Contas em cinco anos, a contar do vencimento do prazo para prestar contas ou, não havendo o dever de prestar contas, a partir da ciência do fato ilícito pelo TCU. Ou seja, trata-se de entendimento que se aplica tanto à prescrição da pretensão ressarcitória quanto à prescrição da pretensão punitiva.
21. Por essa razão, tenho entendimento idêntico ao que foi sustentado pelo Ministro Raimundo Carreiro no voto complementar que submeteu à apreciação desta Corte na Sessão Plenária de 1/12/2022, nos autos do TC-Processo 000.006/2017-3, no qual, após apresentar a evolução da jurisprudência do STF sobre o assunto, Sua Excelência propôs que o entendimento fixado pelo STF na citada ADI 5509 fosse aplicado, de imediato, aos processos em tramitação no TCU.
22. No entanto, na Sessão Plenária de 9/3/2022, quando da retomada do julgamento do aludido processo, em virtude de pedido de vista de vários ministros, foi prolatado o Acórdão 459/2022-TCU-Plenário, redator Ministro Walton Alencar Rodrigues, no qual esta Corte entendeu por bem não apreciar o mérito da questão naquela oportunidade. Na mesma assentada, decidiu expedir comando à Segecex para a formação de grupo técnico de trabalho para que apresente projeto de ato normativo disciplinando "o tema da prescrição da pretensão ressarcitória e da prescrição da pretensão punitiva no âmbito do controle externo, tendo por base jurisprudência predominante do Supremo Tribunal Federal, adequando-a às especificidades das diversas formas de atuação do Tribunal de Contas da União".
23. Registro que não proferi voto no julgamento que aprovou o citado Acórdão 459/2022-TCU-Plenário, tendo em vista que meu antecessor no cargo de Ministro desta Corte de Contas, o Ministro Raimundo Carreiro, já havia votado, na condição de relator do aludido processo.
24. Por consequência, este Tribunal de Contas continua a aplicar o prazo de 10 anos, a contar da data do fato, para a prescrição da pretensão punitiva, conforme decidido no citado Acórdão 1441/2016-TCU-Plenário, e a imprescritibilidade no tocante à pretensão de ressarcimento ao erário, nos termos decididos no Acórdão 2709/2008-TCU-Plenário, ratificado pelo recente Acórdão 459/2022-TCU-Plenário.
25. Feitas essas considerações, concluo que, no caso concreto, não houve prescrição da pretensão punitiva, pois o prazo para prestação de contas encerrou em 19/2/2014 e as citações ocorreram em 14/8/2017 (peças 2, 10, 12 e 14) .
26. Diante do exposto, acolhendo as propostas dos pareceres precedentes, entendo que este Tribunal não deve acolher o recurso de reconsideração interposto pelos recorrentes Richardson Xavier Cunha e RN Construções e Serviços, mantendo intactas determinações referentes ao Acórdão 9207/2020-TCU-Segunda Câmara, relator Ministro Marcos Bemquerer Costa.
27. Assim, voto para que o Tribunal acolha o acórdão que ora submeto a este Colegiado.
TCU, Sala das Sessões, em 24 de maio de 2022.
ANTONIO ANASTASIA 
Relator